最高法院刑事判決　　　　　　　　　110 年度台上字第5073號
上 訴 人　邱加聲　
　　　　　　　　　　
　　　　　　　　　
　　　　　　　　　
　　　　　　　　　
上列上訴人因公共危險案件，不服臺灣高等法院中華民國110 年
1 月28日第二審判決（110 年度交上訴字第4 號，起訴案號：臺
灣桃園地方檢察署109 年度偵字第17258 號），提起上訴，本院
判決如下：
    主  文
原判決及第一審判決均撤銷。
邱加聲駕駛動力交通工具發生交通事故，致人傷害而逃逸，累犯
，處有期徒刑肆月，如易科罰金，以新臺幣壹仟元折算壹日。
    理  由
一、本件原判決認定上訴人邱加聲於民國109 年1 月30日下午8
    時5 分許，駕駛車牌號碼000-0000號自用小客車，沿桃園市
    大園區高鐵北路內側左轉車道行駛，行經高鐵北路與中正東
    路口時，決定向右切入直行車道之際，本應注意汽車行駛時
    ，由同向二車道進入一車道，應讓直行車道之車輛先行，而
    依當時天候、路況及照明等各項客觀情形，並無不能注意之
    情事，竟疏未注意讓直行車先行，貿然自其原行駛之內側左
    轉車道往右變換至中間直行車道。適林錦水駕駛車牌號碼00
    00-00 號自用小客車，搭載其妻張梅雀及兒子，沿高鐵北路
    中間直行車道往中壢方向直行行駛時，因閃避不及，致遭上
    訴人所駕駛之上開車輛右後車門與其所駕駛之車輛左側車頭
    發生擦撞，使張梅雀受有左膝擦挫傷之傷害（上訴人所涉過
    失傷害部分，業經檢察官以張梅雀撤回告訴而為不起訴處分
    確定）。詎上訴人於交通事故發生後，可以預見林錦水所駕
    駛車輛內之人員可能因此車禍事故受有傷害，其應隨即採取
    救護或其他必要措施，並向警察機關報告，不得逕行離開肇
    事現場，竟仍基於肇事逃逸之犯意，未留下任何聯絡方式或
    施以救助，逕行駕車駛離現場等情，係以上開事實，業據上
    訴人於偵查中、第一審及原審審理時迭次坦承不諱，核與被
    害人張梅雀及證人林錦水分別於警詢及偵查時證述情節相符
    ，復有道路交通事故現場圖、道路交通事故調查報告表㈠、
    ㈡、桃園市政府警察局道路交通事故照片黏貼記錄表（含車
    損、行車紀錄器及路口監視器畫面截圖）、交通事故當事人
    車籍資料及雙方所簽訂之和解書等在卷可參，足認上訴人之
    任意性自白確與事實相符，堪以採信，因認上訴人確有本件
    被訴駕車發生交通事故致人受傷而逃逸之事實。
二、原判決並針對其憑何認定上訴人對本件交通事故之發生具有
    過失責任一節，說明：⑴、汽車在同向二車道以上之道路，
    除應依標誌或標線之指示行駛外，由同向二車道進入一車道
    ，應讓直行車道之車輛先行，道路交通安全規則第98條第1
    項第4 款前段定有明文。⑵、上訴人於上開時、地駕駛前開
    自用小客車行經上述路段時自應遵循上開規定，且當時並無
    不能注意遵守上述規定之客觀情形。而上訴人於偵查中亦自
    承：「當天我開車沿高鐵北路往中壢方向直行，現場是四個
    車道，我開在第2 個車道，該車道只能左轉，但我還是直行
    往前開，過路口時，因為道路縮減，我就往右靠，就撞到林
    錦水所駕駛的車輛，我的右後車門與林錦水所駕車輛發生碰
    撞，……當時我知道有撞到林錦水的車子，但我覺得是小擦
    撞，所以沒有停車」等語（見偵查卷第69頁），核與證人林
    錦水於警詢及偵查中證述情節，以及張梅雀於偵查中所提出
    之林錦水行車紀錄器錄影畫面所示情形相符（見偵查卷第27
    至28、48至49、68頁）。⑶、上訴人未依上開道路交通安全
    規則之規定，禮讓林錦水駕駛之直行車先行，由兩車近乎平
    行到加速行駛後，冒然切入直行車道而撞擊林錦水所駕車輛
    等情應堪認定。從而上訴人對於本件交通事故之發生確有過
    失責任無疑，為其所憑之證據及理由。並就上訴人在原審辯
    稱：張梅雀左膝蓋紅腫並非本案車禍事故所造成之傷害云云
    ，並聲請將本件車禍責任送請鑑定一節，說明：上訴人及林
    錦水所駕駛之車輛分駛於二快車道上，上訴人車輛由平行到
    加速超越林錦水所駕車輛，進而貿然往右變換至該直行車道
    ，車速非慢，突發此一事故，衝撞力道非小，車內人員因此
    而發生傷害結果之可能性甚高，一般人對此應可預見，佐以
    張梅雀於本件案發後警詢時即已陳明其因受車輛撞擊，造成
    左膝蓋撞到前座而受傷害等語（見偵查卷第15至16頁），核
    與林錦水於案發當晚警詢時所證情節相符（見偵查卷第28頁
    ），可見張梅雀及林錦水於本件案發之初即表明張梅雀確因
    本件車禍致其左膝蓋受傷，並非事後補陳，且有張梅雀之受
    傷照片在卷可憑（見偵查卷第44至45頁，照片編號6 、7 所
    示），堪認上訴人於發生車禍後，主觀上應已預見林錦水車
    內乘客張梅雀因此車禍受有傷害無訛。至上訴人雖否認過失
    ，並聲請將本件車禍責任送請鑑定，惟上訴人於偵查中已供
    承其當時確已知悉本件車禍發生，仍未停車猶駛離現場，並
    明確承認其有本件被訴肇事逃逸犯行，復表示不用送車禍責
    任鑑定等語（見偵查卷第69頁），嗣於第一審及原審審理時
    亦均坦認本件被訴肇事逃逸犯行不諱（見第一審卷第34、39
    頁及原審卷第85頁），且上訴人就本件交通事故之發生確有
    過失責任，業如前述，自無再將本件車禍責任送請鑑定之必
    要等旨甚詳（見原判決第4 頁第2 行至第5 頁第2 行）。就
    上訴人上開所辯，何以悖於事實而無可採信，以及何以並無
    將本件車禍責任送請鑑定之必要，亦均依據卷內資料逐一詳
    加指駁及說明。
三、原判決因認上訴人所為係犯刑法第185 條之4 之肇事致人傷
    害逃逸罪。並以上訴人前因不能安全駕駛案件，經臺灣桃園
    地方法院以105 年度桃交簡字第480 號判決處有期徒刑4 月
    確定，並於105 年5 月13日易科罰金執行完畢，有被告前案
    紀錄表1份 在卷可參（見原審卷第56至57頁），其受有期徒
    刑執行完畢後，5 年內故意再犯本件有期徒刑以上之肇事逃
    逸罪，固為累犯，然依司法院釋字第775 號解釋意旨裁量結
    果，認上訴人所犯前案與本案之性質尚非相同，且尚無事證
    足以證明其具有特別之惡性及對於刑罰之反應力薄弱等因素
    ，認為此項累犯資料於量刑時依刑法第57條之規定於法定刑
    內再予斟酌即可，尚無依刑法第47條第1 項規定加重其刑之
    必要。又以被害人張梅雀因本件車禍所受傷勢尚屬輕微，案
    發當時並非無自救力之人，且上訴人事後已與張梅雀之配偶
    林錦水達成民事和解，有和解書1 份在卷可稽。而張梅雀於
    偵查中及第一審均表示願意原諒上訴人，請求對上訴人從輕
    量刑等語（見偵查卷第68頁、第一審卷第39至40頁），參以
    修正前刑法第185 條之4 肇事逃逸罪之法定本刑為「1 年以
    上7 年以下有期徒刑」，參酌司法院釋字第777 號解釋意旨
    ，審酌上訴人本件犯罪情節，確有情輕法重之憾，在客觀上
    足以引起社會一般之同情，縱宣告上述法定最低度刑 (即有
    期徒刑1 年），猶嫌過重，應依刑法第59條規定酌減其刑，
    因而維持第一審依修正前刑法第185 條之4 及第59條之規定
    ，並依刑法第57條所列各款事項，審酌上訴人之智識程度（
    國民小學畢業）、職業（目前已退休在家種田）、素行（前
    曾有構成累犯之不能安全駕駛犯罪前科紀錄）以及被害人張
    梅雀傷勢尚屬輕微、上訴人事後坦承犯行並與被害人達成民
    事和解，且已獲被害人原諒等一切情狀，量處有期徒刑6 月
    ，並說明上訴人與刑法第74條所規定宣告緩刑之要件不合，
    無從為緩刑之諭知，因認第一審判決認事用法並無違誤，量
    刑亦稱妥適。上訴人上訴意旨主張其對本件車禍之發生並無
    過失責任，並以本件車禍過失責任不明，而據以指摘第一審
    未將本件車禍送請專業機關鑑定為不當云云，依上述說明，
    均無可採，因認其上訴為無理由，而駁回上訴人在第二審之
    上訴，原非無見。
四、惟查本件上訴人行為後，刑法第185 條之4 於110 年5 月28
    日依司法院釋字第777 號解釋意旨修正公布（同年月30日生
    效），將原條文中之「肇事」規定修正為「發生交通事故」
    ，以符合罪刑明確性之原則；另就該罪之法律效果部分，亦
    區分行為人對法益侵害程度及結果為（普通）傷害、重傷害
    或死亡之不同，而分別訂定不同刑度之處罰。其中駕駛動力
    交通工具發生交通事故，致人傷害而逃逸者，其刑度由原來
    之「1 年以上7 年以下有期徒刑」，改為「6 月以上5 年以
    下有期徒刑」；致人於死或重傷而逃逸者，則維持原規定「
    1 年以上7 年以下有期徒刑」之刑度，以符憲法罪刑相當原
    則；另增訂第2 項規定，就犯同條第1 項之罪之駕駛人，於
    發生交通事故致人死傷係無過失者，規定減輕或免除其刑，
    以符合憲法比例原則之要求。本件上訴人行為時係犯修正前
    刑法第185 條之4 之駕駛動力交通工具肇事致人受傷（普通
    傷害）而逃逸罪，但其行為後上述法律已修正施行，依刑法
    第2 條第1 項規定比較新舊法結果，以本件上訴人行為所該
    當之上開修正後刑法第185 條之4 第1 項前段所規定之法定
    刑較低而有利於上訴人，故本件應依前述修正後之上開規定
    處斷，但因上訴人對於本件交通事故之發生具有過失責任（
    業如前述），故無同條第2 項減輕或免除其刑規定之適用。
    原判決前揭採證認事雖無違誤，但未及比較前述新舊法規定
    ，適用較有利於上訴人之新法處斷，因而維持第一審依修正
    前較不利於上訴人之舊法規定處斷，而駁回上訴人之上訴，
    其適用法則即非允當，自難維持（應視同上訴人之上訴為有
    理由）。又原判決及第一審判決上述適用法則之違誤，尚不
    影響於本件事實之確定，本院可據以為裁判，應由本院將原
    判決及第一審判決均撤銷，逕依對上訴人較有利之新法自為
    判決，並援用原判決所載經裁量結果何以認為無庸依累犯規
    定加重之理由，而不依累犯規定加重其刑，以及援用原判決
    前揭量刑所審酌事項，暨認定上訴人本件所犯情輕法重而堪
    予憫恕，因而酌減其刑之部分論述，適用刑法第59條之規定
    酌減其刑，而量處有期徒刑4 月，並諭知如易科罰金，以新
    臺幣1 千元折算1 日，以資適法。
五、據上論斷，應依刑事訴訟法第397 條、第398 條第1 款，刑
    法第2 條第1 項但書、（修正後）刑法第185 條之4 第1 項
    前段、第41條第1 項前段、第47條第1 項、第59條，判決如
    主文。
中    華    民    國   110    年    9     月    16    日
                  刑事第一庭審判長法  官  郭  毓  洲  
                                  法  官  林  英  志  
                                  法  官  林  靜  芬  
                                  法  官  蔡  憲  德  
                                  法  官  周  盈  文  
本件正本證明與原本無異
                                  書記官
中    華    民    國   110    年    9     月    23    日
附錄法條
中華民國刑法【110年5月28日修正公布，同年月30日施行】
第185 條之4 第1 項
駕駛動力交通工具發生交通事故，致人傷害而逃逸者，處6 月以
上5 年以下有期徒刑；致人於死或重傷而逃逸者，處1 年以上7
年以下有期徒刑。